臺北高等行政法院判決
　　　　　　　　　　　　　92年度訴字第03474號
　　　　　　　　　　　　　94.
原　　　告　甲○○
訴訟代理人　羅秉成律師
複代理人　　曾能煜律師
被　　　告　財政部臺灣省北區國稅局
代　表　人　許虞哲（局長）
訴訟代理人　乙○○
上列當事人間因綜合所得稅事件，原告不服財政部中華民國92年
5月27日台財訴字第0920017982號訴願決定，提起行政訴訟，本
院判決如下：
　　主  文
原告之訴駁回。
訴訟費用由原告負擔。
　　事  實
一、事實概要：原告未辦理民國83年度至88年度綜合所得稅結算
    申報，經被告依法務部調查局新竹調查站（下稱新竹調查站
    ）查獲通報資料，核定原告83年度至88年度取自喬恩牙醫技
    工所之執行業務所得各為新台幣（下同）3,240,000元，合
    併各年度未申報之利息所得、租賃所得、獎金所得，核定原
    告各年度綜合所得總額為83年度3,253,715元，84年度3
    ,373,182 元，85年度3,546,235元，86年度3,607,757元，
    87年度3,521,218元，88年度3,534,862元；減除各年度規定
    之免稅額、標準扣除額，核定各年度綜合所得淨額為83年度
    2, 931,000元，84年度2,907,000元，85年度2,875,235元，
    86年度2,984,757元，87年度2,894,738元，88年度
    2,911,862元；並依所得稅法第110條第2項規定，按各年度
    補徵稅額處3倍以下罰鍰（計至百元止），83年度為623,200
    元，84年度為601,700元，85年度為575,800元，86年度為
    571,100元，8 7年度為557,000元，88年度為560,600元。原
    告不服，申請復查未獲變更，提起訴願亦遭決定駁回，遂提
    起行政訴訟。
二、兩造聲明：
　(一)原告聲明：訴願決定及原處分均撤銷。
　(二)被告聲明：駁回原告之訴。
三、兩造之爭點：
  (一)原告設立喬恩牙醫技工所，為各大醫院牙科部門及牙科診所
    代工製作各式假牙，所得收入是否為執行業務所得？
  (二)被告認定原告83年至88年度每年之執行業務收入各為5,400,
    000元，並依財政部頒訂之執行業務者費用標準「非屬全民
    健保收入－醫療費用收入含藥費收入」項下「牙科」類別費
    用率40%，核定其各年度執行業務所得，有無違誤？
  (三)原告主張之理由：
    1.「行政官署對於人民有所處罰必須確實證明其違法之事實
      ，倘所提出之證據自相矛盾不能確實證明違法事實之存在
      ，其處罰即不能認為合法」行政法院（現改制為最高行政
      法院）著有32年判字第16號判例。又「本法第七十九條、
      第八十三條第一項、第三項、第一百零二條之三第二項，
      所稱查得資料，係指納稅義務人之收益損費資料。」為所
      得稅法施行細則第72條所明定。被告僅依原告89年3月3日
      於新竹調查站談話筆錄供稱「每月營業額40萬至50萬元之
      間」，即率以按每月營業額平均數45萬元乘以12個月核定
      原告83年度至88年度各年度執行業務收入5,400,000元，
      復以「牙科」類別費用率40%核定各年度執行業務所得為
      3,240,000元，並一再執稱原告無法提示帳簿憑證，致其
      無法就原告主張予以審酌，其據以核算83年度至88年度各
      年度漏稅額及應處罰鍰之執行業務收入5,400,000元及執
      行業務所得3,240,000元係以估算推定，並無積極證據證
      明原告各年度確實有上開執行業務收入及執行業務所得，
      依首揭判例旨意，原處分顯不合法。
    2.被告指稱原告於81年擅自在新竹市○○路○段531巷76號設
      立「喬恩牙醫技工所」，83年至88年間承製前台灣省立新
      竹醫院、前台灣省立竹東醫院、新竹市南門醫院、蔡牙科
      診所、明皓牙醫診所及竹東鎮賴牙科診所、托福牙科診所
      等各式假牙云云，被告既知原告執行業務收入來源，卻未
      就上開來源查明原告83年至88年之實際收益資料，即逕行
      推定原告83年度至88年度各年度執行業務收入，與所得稅
      法施行細則第71條所規定，查得資料係指納稅義務人收益
      損費資料不符，且被告據以補稅處罰，亦有違行政法院32
      年判字第16號判例。
    3.被告依原告前於調查站因他案調查時之筆錄中「每月營業
      額大約40萬至50萬之間」之陳述，未再輔以其他直接相關
      之證據（即任何關於原告收入之數額之證據），即遽認原
      告自83年至88年間每年之執行業務收入均為5,400,000元
      ，另該筆錄係89年間作成，筆錄內容原告尚有所爭議，且
      係僅指最近一年之收益情形，被告竟率予推估，顯嫌速斷
      。稅捐機關不應單憑調查單位提供之片斷且乏佐證之資料
      ，向納稅人發單補稅。　
　4.被告依據行政院衛生署64年9月9日行政院衛生署署衛字第
      78486號令訂定齒模製造技術員管理辦法第3條規定及行政
      院「牙體技術師法」草案第1條、第9條及第12條規定，而
      認定齒模製造應符合所得稅法第11條執行業務者之定義，
      惟人民稅捐之課徵，係屬法律保留之範疇，故有租稅法定
      主義之基本原則，原決定以未經立法通過之草案，逕予拘
      束人民之基本權利，即有未洽。是以原處分及訴願決定逕
      以前開草案認定原告應課徵執行業務所得，並依財政部頒
      訂之執行業務者費用標準：「非屬全民健保收入－醫療費
      用收入含藥費收入」項下「牙科」類別費用率40%，核定
      各年度執行業務所得，實屬誤謬。
    5.原處分及訴願決定之推理邏輯為：原告所從事之齒模製造
      業因不得登記為公司行號，故非屬醫療器材製造業者，牙
      體技術師法草案第1條、第9條、第12條規定認齒模製造業
      係受牙醫師指示之業者，與牙醫師業務相關，而牙醫師又
      為所得稅所第11條所定執行業務之人，依財政部函示其類
      別費用率為40%，故齒模製造業亦應比照牙醫師之費用率4
      0%，其推論之法律基礎薄弱。
      原告係屬醫療器材製造業者，非屬專業服務業者，其收
        入非屬執行業務所得：
        (1)按專業服務業應指付出專業知識及勞務，以服務一般
          客戶業者，與醫療製造業係專門製造醫療器材交付醫
          師使用，有所不同。
        (2)原告領有中華民國齒模製作協進會之會員證書，平日
          依牙醫師指示，從事牙醫醫療用之牙冠、牙橋、嵌體
          、矯正裝置、義齒之「製作」、「修理」、「加工」
          業務，並未直接為病患服務，依據牙體技術師法草案
          規定，原告所營項目應屬於醫療器材之製造、修理、
          加工，並非執行業務。
　　  經濟部（88）商字第88228172函僅以原告不得登記為公
        司行號，遽認原告屬於專業服務業者，因此比附援引牙
        醫師之費用率40%，尚嫌速斷：
        (1)所得稅法第11條所規定執行業務之人，均屬倚靠高度
          個人專業知識為生，且因執行業務時所支出之費用較
          為低廉，故財政部概括認定其費用支出為40%。
  　　　(2)另牙醫師執照取得困難，而原告僅需上滿52小時課程
          ，即取得中華民國齒模製作協進會之會員證書，可依
          牙醫師指示從事牙醫醫療用之牙冠、牙橋、嵌體、矯
          正裝置、義齒之製作、修理、加工業務，二者專業知
          識及服務對象並不相類。
    　　(3)牙醫師為病患看診後，認病患應更換、使用假牙時，
          即先以石膏為病患製作模型粗胚，再將模型粗胚交付
          齒模製造業，由齒模製造業依模型粗胚製作假牙後交
          付牙醫師，並向牙醫師收取製作費用，醫師即將假牙
          裝置於病患口中，因此牙醫師係付出專業知識及醫療
          行為賺取醫療費用，其支出之成本甚低。
　    　(4)按原告檢附83年間與署立新竹醫院訂立義齒承造契約
          之契約書、原告所提報價單及新竹醫院牙科收費表，
          對照牙醫師與齒模製造業之收費標準，按以貴金屬瓷
          牙（pontostar）為例，牙醫師為病患更換貴金屬瓷
          牙時，係向病患收取12,500元費用，而齒模製造業者
          依牙醫師指示製造貴金屬瓷牙時，僅向牙醫師收取2,
          500元。牙醫師為病患更換貴金屬瓷牙之利潤為10,00
          0元，材料費用率約僅20%；原告製做一顆貴金屬瓷牙
          需耗費1,899元之材料成本，利潤僅有601元，材料費
          用率高達76%，原告經營齒模製造業之費用率與牙科
          之非全民健保醫療收入費用率40%相距甚遠。
    6.罰鍰部分因本稅部分之課徵即有違誤，罰鍰部分自亦失所
      附麗，應併予撤銷。
　(四)被告主張之理由：
    1.新竹調查站查獲原告不具牙醫師資格，自81年起在新竹市
      ○○路設立喬恩牙醫技工所，並僱用員工多人，為各大醫
      院牙科部門及牙科診所代工製作各式假牙收取款項，其未
      依規定申請營業登記而營業行為，涉嫌逃漏稅捐，以89年
      4月6日89新肅字第092號函通報新竹縣稅捐稽徵處依法查
      處，經被告所屬新竹市分局依經濟部88年12月29日經（88
      ）商字第88228172函釋略謂：「『齒模製造』係屬專業服
      務範圍，非屬醫療器材之製造，尚不宜登記為公司行號經
      營之所營事業。」認定應課徵執行業務所得，遂依新竹調
      查站通報資料及談話筆錄，按財政部頒訂之執行業務者費
      用標準：「非屬全民健保收入－醫療費用收入含藥費收入
      」項下「牙科」類別費用率40%，核定各年度執行業務所
      得、各年度執行業務所得額、綜合所得總額、淨額列示如
      下：
      83年度：執行業務收入5,400,000元，執行業務費用2,1
        60,000元，執行業務所得3,240,000元，利息所得13,71
        5元，綜合所得總額3,253,715元，綜合所得淨額2,931,
        000元。
      84年度：執行業務收入5,400,000元，執行業務費用2,1
        60,000元，執行業務所得3,240,000元，利息所得133,1
        82元，綜合所得總額3,373,182元，綜合所得淨額2,907
        ,000元。
      85年度：執行業務收入5,400,000元，執行業務費用2,1
        60,000元，執行業務所得3,240,000元，利息所得303,1
        85元，中獎所得3,050元，綜合所得總額3,546,235元，
        綜合所得淨額2,875,235元。
      86年度：執行業務收入5,400,000元，執行業務費用2,1
        60,000元，執行業務所得3,240,000元，利息所得334,6
        82元，租賃所得33,075元，綜合所得總額3,607,757元
        ，綜合所得淨額2,984,757元。
      87年度：執行業務收入5,400,000元，執行業務費用2,1
        60,000元，執行業務所得3,240,000元，利息所得281,2
        18元，綜合所得總額3,521,218元，綜合所得淨額2,894
        ,738元。
      88年度：執行業務收入5,400,000元，執行業務費用2,1
        60,000元，執行業務所得3,240,000元，利息所得294,8
        62元，綜合所得總額3,534,862元，綜合所得淨額2,911
        ,862元。
    2.原告不服，主張僅憑非連貫性調查局筆錄推定核定各年度
      漏報所得額，與代工所得事實差距顯然不合，因假牙代工
      製作並無法定課程登記規範，所得稅執行業務項下無此行
      業，故認定製作假牙係代工收入，代工係別人已經繳稅，
      代工謀生應無繳稅問題，故此臆測估計核定應予廢棄云云
      ，申經被告復查決定以：原告於81年擅自在新竹市○○路
      ○段531巷76號設立「喬恩牙醫技工所」，83年至88年間借
      用崧達企業股份有限公司執照與前台灣省立新竹醫院簽訂
      購置定製財物合約書，承製竹東醫院各式假牙，或借用台
      捷企業有限公司執照與前台灣省立竹東醫院簽訂購置定製
      財物合約書，承製竹東醫院各式假牙，並以台捷公司開立
      發票向竹東醫院請領款項，原告另為新竹市南門醫院、新
      竹市蔡牙科診所、明皓牙醫診所、竹東鎮賴牙科診所、托
      福牙科診所等承製假牙，此有新竹調查站89年4月6日89新
      肅字第092號函，暨台捷企業有限公司負責人范水旺89年3
      月2日及甲○○89年3月3日於新竹調查所作談話筆錄附卷
      可稽，且原告於筆錄中已坦承每月營業額四十萬至五十萬
      元之間，其執行業務所得經被告函請其於91年9月20日提
      示帳證，此有該所於91年9月5日簽收之掛號郵件收件回執
      附卷可稽，惟其僅提示該所各月份收款備忘錄及83年度至
      88年度收入統計表，迄無法提示帳簿憑證，是無法究其主
      張予以審酌為由，駁回其復查之申請，訴願遞予駁回，並
      無違誤。
    3.原告訴稱綜合所得稅係以收付實現為原則，被告僅憑非連
      續之筆錄，從81年起從事牙技每個月約四十萬元至五十萬
      元，即率爾推定原告83年至88年每年之執行業務收入均為
      5,400,000元，此無積極證據即推論課稅，實難叫人甘服
      等語。查被告所認定之事實，係依原告於新竹市調查站所
      製作之談話筆錄而為之核定，其真實性不容懷疑，茲因原
      告迄今仍未能提示帳簿憑證供核，以證明被告之核定非為
      事實，此情況下，原告應受「禁反言」法理之拘束，否認
      以往自認之事實。又原告若主張每年之收入非如被告所核
      定者，亦應負舉證責任，參照行政法院36判字第16號判例
      意旨，當事人主張事實須負舉證責任，倘其所提出之證據
      不足為主張事實之證明，自不能認其主張之事實為真實。
    4.有關從事齒模製造，依經濟部88年12月29日經（88）商字
      第88228172函釋略謂：「『齒模製造』係屬專業服務範圍
      ，非屬醫療器材之製造，尚不宜登記為公司行號經營之所
      營事業」，函釋載明係屬專業服務範圍，其應為專業服務
      之專門執業所提供之服務或勞務，茲因齒模製造既屬專業
      服務範圍，非屬醫療器材之製造者，自應符合所得稅法第
      11條第1項執行業務者所稱「其他以技藝自立營生者。」
      之定義；尚不論究係是否已取具有齒模製造技術員從業執
      照者判斷，而係以其是否以技藝自立營生之專業服務，作
      為是否應予歸課執行業務所得之依據。原告以「喬恩牙醫
      技工所」承製多家醫院等各式假牙，為原告所不爭，準此
      ，原告以專業技藝自立營生而從事之齒模製造之收入，自
      符合所得稅法第11條第1項規定之「其他以技藝自立營生
      者」之定義，應屬執行業務者，自無疑義，是應依前揭法
      令規定將其取自「喬恩牙醫技工所」之各該年度執行業務
      所得，併計核課其各該年度綜合所得稅。至原告主張被告
      依行政院衛生署64年9月9日行政院衛生署衛署署醫字第
      78486號令訂定齒模製造技術員管理辦法第3條及「牙體技
      術師法」草案第1條、第9條及第12條規定，核課其執行業
      務所得，顯係誤解。
    5.原告未辦理83年度至88年綜合所得稅結算申報（雖於89年
      10月31日補報85年度至88年度綜合所得稅，惟於查獲日後
      補報，不符合自動補報免罰之規定，仍應按未申報論罰）
      ，漏報執行業務所得、利息所得，案經新竹調查站及被告
      查得，有前開證據附案為證，違章事證明確。被告依所得
      稅法71條第1項、第110條第2項規定及稅務違章案件裁罰
      金額倍數參考表處以所漏稅額1倍、0.4倍之罰鍰，並無不
      合。
　　理  由
一、原告起訴後，被告代表人變更為許虞哲，業經具狀聲明承受
    訴訟，合先敘明。
二、按「本法所稱執行業務者，係指律師、會計師、建築師、技
    師、醫師、藥劑師、助產士、著作人、經紀人、代書人、工
    匠、表演人及其他以技藝自立營生者。」「個人之綜合所得
    總額，以其全年左列各類所得合併計算之：‧‧‧第二類︰
    執行業務所得︰凡執行業務者之業務或演技收入，減除業務
    所房租或折舊、業務上使用器材設備之折舊及修理費，或收
    取代價提供顧客使用之藥品、材料等之成本、業務上雇用人
    員之薪資、執行業務之旅費及其他直接必要費用後之餘額為
    所得額。‧‧‧」「納稅義務人應於每年二月二十日起至三
    月底止，填具結算申報書，向該管稽徵機關，申報其上一年
    度內構成綜合所得總額或營利事業收入總額之項目及數額，
    以及有關減免、扣除之事實，並應依其全年應納稅額減除暫
    繳稅額、尚未抵繳之扣繳稅額，計算其應納之結算稅額，於
    申報前自行繳納。‧‧‧」「稽徵機關進行調查或復查時，
    納稅義務人應提示有關各種證明所得額之帳簿、文據；其未
    提示者，稽徵機關得依查得之資料或同業利潤標準核定其所
    得額。」「納稅義務人未依本法規定自行辦理結算申報，而
    經稽徵機關調查，發現有依本法規定課稅之所得額者，除依
    法核定補徵應納稅額外，應照補徵稅額，處三倍以下之罰鍰
    。」為所得稅法第11條第1項、第14條第1項第2類前段、第7
    1條第1項、第83條第1項及第110條第2項所明定。
三、原告未辦理83年度至88年度綜合所得稅結算申報，經被告依
    新竹調查站查獲通報資料，核定其83年度至88年度取自喬恩
    牙醫技工所之執行業務所得各為3,240,000元，合併各年度
    未申報之利息所得、租賃所得、獎金所得，核定其各年度之
    綜合所得總額為83年度3,253,715元，84年度3,373,182元，
    85年度3,546,235元，86年度3,607,757元，87年度3,521,21
    8元，88年度3,534,862元；減除各年度規定之免稅額、標準
    扣除額，核定各年度綜合所得淨額為83年度2,931,000元，8
    4年度2,907,000元，85年度2,875,235元，86年度2,984,757
    元，87年度2,894,738元，88年度2,911,862元；並依所得稅
    法第110條第2項規定，按各年度補徵稅額處3倍以下罰鍰（
    計至百元止），83年度為623,200元，84年度為601,700元，
    85年度為575,800元，86年度為571,100元，87年度為557,00
    0元，88年度為560,600元。原告不服，循序提起行政訴訟，
    主張其從事齒模製造，非屬專業服務，所得收入並非執行業
    務所得，被告僅依原告89年3月3日於新竹調查站談話筆錄供
    稱「每月營業額40萬至50萬元之間」，即率以每月營業額平
    均數45萬元核定其83至88年度各年度執行業務收入5,400,00
    0元，復以「牙科」類別費用率40%核定各年度執行業務所得
    為3,240,000元，顯然不當云云。
四、兩造爭點在於：(一)原告設立喬恩牙醫技工所，為各大醫院牙
    科部門及牙科診所代工製作各式假牙，所得收入是否為執行
    業務所得？(二)被告認定原告83年至88年度每年之執行業務收
    入各為5,400,000元，並依財政部頒訂之執行業務者費用標
    準「非屬全民健保收入－醫療費用收入含藥費收入」項下「
    牙科」類別費用率40%，核定其各年度執行業務所得，有無
    違誤？經查：
  (一)所得稅法第11條第1項所稱執行業務者，係指律師、會計師
    、建築師、技師、醫師、藥劑師、助產士、著作人、經紀人
    、代書人、工匠、表演人及其他以技藝自立營生者。原告設
    立喬恩牙醫技工所，為各大醫院牙科部門及牙科診所代工製
    作各式假牙，並非大量製造可普遍適用於一段大眾之定型化
    產品，而須因應不同之個人需求提供服務，顯係以技藝自立
    營生者，非屬醫療器材之製造，其因此所得收入，自屬執行
    業務所得。
  (二)原告未辦理營業登記，即於81年間在新竹市○○路○段531巷
    76號獨資開設喬恩牙醫技工所，於83至88年間分別借用訴外
    人崧達企業股份有限公司、台捷企業有限公司執照與前台灣
    省立新竹醫院、前台灣省立竹東醫院簽訂購置定製財物合約
    書，承製該醫院各式假牙，另為竹東榮民醫院、新竹市南門
    醫院、新竹市蔡牙科診所、明皓牙醫診所、竹東鎮賴牙科診
    所、托福牙科診所等承製假牙之事實，有新竹調查站89年4
    月6日89新肅字第092號函、台捷企業有限公司負責人范水旺
    89年3月2日及原告89年3月3日於新竹調查站之談話筆錄等件
    影本在原處分卷可稽，且為原告所不爭執，足認其確因執行
    前開業務而有所得，自應依法申報納稅。惟原告均未自行辦
    理綜合所得稅結算申報，且稱無法提出帳簿憑證，其既有執
    行業務收入而未依法申報納稅，復無帳證資料以供查核，是
    被告依其於新竹調查站談話時自承每月營業額40萬至50萬元
    之間，推計其每月執行業務收入為450,000元，每年為5,40
    0,000元，並按財政部頒訂之執行業務者費用標準「非屬全
    民健保收入－醫療費用收入含藥費收入」項下「牙科」類別
    費用率40%，核定其各年度執行業務所得，並非無據。原告
    雖主張其從事齒模製造，與牙醫師之費用相距甚遠，不應比
    照其費用率40%核定執行業務所得。惟撤銷訴訟以行政處分
    違法為前提，原告以「喬恩牙醫技工所」承製多家醫院、牙
    醫診所之各式假牙，屬執行業務者，業如前述，而財政部所
    定「執行業務者費用標準」並未就原告從事行業為訂定，被
    告按其性質相近之「牙科」費用率為核定，縱然未盡相符，
    亦無違法可言，原告主張無可採。
  (三)從而原處分及訴願決定均無違誤，原告徒執前詞，聲請撤銷
    ，為無理由，應予駁回。
據上論結，本件原告之訴為無理由，爰依行政訴訟法第98條第3
項前段，判決如主文。
中    華    民    國    94    年    2    月    24     日
                  第二庭審判長法  官　鄭忠仁
                              法  官　林育如
                              法  官　楊莉莉
上為正本係照原本作成。
如不服本判決，應於送達後二十日內，向本院提出上訴狀並表明
上訴理由，如於本判決宣示後送達前提起上訴者，應於判決送達
後二十日內補提上訴理由書（須按他造人數附繕本）。
中    華    民    國    94    年    2    月    24     日
            　　　　　　　    書記官   王俊權
